【裁判字號】    97,上訴,3628
【裁判日期】    980326
【裁判案由】    妨害自由等
【裁判全文】
臺灣高等法院刑事判決                97年度上訴字第3628號
上  訴  人  台灣台北地方法院檢察署檢察官
被      告  乙○○
上  訴  人
即  被  告  甲○○
上列上訴人等因被告等妨害自由等案件，不服臺灣臺北地方法院
97年度訴字第26號，中華民國97年7月9日第一審判決（起訴案號
：臺灣臺北地方法院檢察署96年度偵字第789號、第2394號），
提起上訴，本院判決如下：
    主  文
上訴駁回。
    事  實
一、基泰營造股份有限公司將「汐止車站後站廣場工程」發包予
    乙○○所經營之世園實業股份有限公司 (下稱世園公司)，
    而世園公司並將上開部分工程再轉包予丁○○所經營之根基
    旺綠化園藝股份有限公司（下稱根基旺公司），因契約履行
    爭議而發生有工程款糾紛，乙○○遂於95年9月27日，向丁○○佯稱於同日下午2時許將在汐止工務所開會，經丁○○
    赴約後發現實際並無會議舉行，經聯繫乙○○後，遂改約定
    於臺北縣汐止市○○○路家樂福賣場對面之高爾夫球練習場
    見面，丁○○乃駕駛車牌號碼D3-7856號自小客車搭載友人
    梁廣富至現場，乙○○並邀同甲○○、丙○○ (所涉強制罪
    ，業經原審判決有期徒刑四月，減為有期徒刑二月，嗣撤回
    上訴而確定)一起於同日下午3時30分許抵達該地點處理工程
    款債務糾紛，3人於下車後隨即提出已填載內容完成之會議
    紀錄1份要求丁○○簽字，因丁○○認該內容對其不利而拒
    絕簽立，乙○○、甲○○、丙○○竟共同基於以強暴、脅迫
    方法使他人行無義務之事、恐嚇之犯意聯絡，由乙○○、丙○○出言要求丁○○簽立會議紀錄，甲○○則以手捶丁○○
    之胸部、背部（未成傷）方式，並向丁○○恫稱：「不要讓
    我們難做人，我知道你家住哪裡」等語，丙○○則在旁要丁○○簽立能簽署部分，並嚇稱「趕快簽一簽，不然我離開之
    後發生什麼事，我就不知道了」等語，使丁○○心生畏懼，
    因而分次勉強簽署部分內容，而以此強暴、脅迫之方式，使
    丁○○行無義務之事，嗣後丙○○則因故先行搭車離去。至
    同日下午6時許，乙○○見丁○○仍拒不簽署全部會議記錄
    而心生不滿，竟與甲○○超出與丙○○原本共同犯意範疇，
    而共同基於以非法方法剝奪他人行動自由之犯意聯絡，由甲○○將丁○○掛於腰際之上開自小客車鑰匙取走交由乙○○
    ，並由乙○○駕駛丁○○之上開自小客車，甲○○強押丁○○坐上自小客車後座右方，甲○○則坐於後座左方，梁廣富
    則因擔心丁○○安危，並一同上車坐於副駕駛座，乙○○隨
    即駕駛該自小客車往汐止山區，駛至汐止山上附近無人煙之
    山路，甲○○又再要求丁○○簽署其餘會議紀錄，乙○○並
    向丁○○恐嚇稱：「如果不簽就別想下山，不然就要連人帶
    車一起同歸於盡」等語，而剝奪丁○○之行動自由，丁○○
    因此心生畏懼，遂簽署協議書；甲○○為確保丁○○確於翌
    日出面至銀行付款，又要求丁○○簽下同意將上開自小客車
    出借予甲○○1年之借據1張，乙○○始同意載丁○○下山，
    於同日晚間9時許，將丁○○、梁廣富載至捷運板南線昆陽
    站附近讓其2人下車離去，前後剝奪丁○○行動自由達3小時
    餘。嗣經丁○○報警處理，經警於95年12月26日下午2時25
    分許，持搜索票前往臺北縣中和市○○路○段121號之2乙○○住處執行搜索，扣得上開會議紀錄、協議書、借據等物。
二、案經法務部調查局臺北市調處、臺北市政府警察局大安分局
    報請臺灣臺北地方法院檢察署檢察官偵查起訴。
    理  由
壹、程序部分：
一、按被告以外之人於偵查中向檢察官所為陳述，除顯有不可信
    之情況者外，得為證據，刑事訴訟法第159條之1第2項定有
    明文。偵查中對被告以外之人（包括證人、鑑定人、告訴人
    、被害人及共同被告等）所為之偵訊筆錄，或被告以外之人
    向檢察官所提之書面陳述，性質上均屬傳聞證據。惟現階段
    刑事訴訟法規定檢察官代表國家偵查犯罪、實施公訴，依法
    其有訊問被告、證人及鑑定人之權，證人、鑑定人且須具結
    ，而實務運作時，檢察官偵查中向被告以外之人所取得之陳
    述，原則上均能遵守法律規定，不致違法取供，其可信度極
    高，職是，被告以外之人前於偵查中已具結而為證述，除反
    對該項供述得具有證據能力之一方，已釋明「顯有不可信之
    情況」之理由外，不宜以該證人未能於審判中接受他造之反
    對詰問為由，即遽指該證人於偵查中之陳述不具證據能力。
    且所謂不可信性情況，法院應審酌被告以外之人於陳述時之
    外在環境及情況，例如：陳述時之心理狀況、有無受到外力
    干擾等，以為判斷之依據。本件證人余少懷、劉敏德、丁○○、梁廣富等人於檢察官偵查中，以證人身分經具結之陳述
    ，經告以具結義務及偽證處罰後，於命證人朗讀結文後具結
    ，其等係於負擔偽證罪之處罰心理下證述，並以具結擔保其
    供述之真實性，又無受其他不當外力干擾之情形，其等未曾
    提及檢察官在偵查時有不法取供之情形，依上說明，其等於
    偵查中之證言自具有證據能力。
二、又按被告以外之人，於審判外之言詞或書面陳述，除法律有
    規定者外，不得作為證據，刑事訴訟法第159條第1項定有明
    文。而所謂法律有規定者，即包括同法第159條之1至之5所
    規定傳聞證據具有證據能力之例外情形。其中第159條之1第
    2 項明定於偵查中向檢察官所為之陳述「除顯有不可信之情
    況者外」，得為證據；第159條之2規定，於檢察事務官、司
    法警察官或司法警察調查中所為之陳述，如與審判中之陳述
    不符時，經比較結果，其先前之陳述，相對「具有較可信之
    特別情況」，且為證明犯罪事實存否所「必要」者，或於審
    判中有第159條之3所列死亡等原因而無法或拒絕陳述之各款
    情形之一，經證明其調查中所為陳述絕對「具有可信之特別
    情況」，且為證明犯罪事實之存否所「必要」者，亦例外賦
    與證據能力。是所謂「顯有不可信性」、「相對特別可信性
    」與「絕對特別可信性」，係指陳述是否出於供述者真意、
    有無違法取供情事之任意陳述信用性已否受確實保障而言，
    故應就偵查或警詢筆錄製作之原因、過程及其功能等加以觀
    察，據以判斷該傳聞證據是否無顯不可信或有特別可信之情
    況而例外具有證據能力，並非對其陳述內容之證明力如何加
    以論斷，二者之層次有別，不容混淆（最高法院95年度台上
    字第6489號判決參照）。經查：依證人李豫鼎、余少懷、劉
    敏德、丁○○、梁廣富於警詢、調查局所供述之情事，均於
    偵查中或審理時到庭陳述明確，足認證人所述，並非子虛烏
    有，其警詢及調查局中陳述之任意性已獲確保，是該筆錄製
    作過程具有可信之特別情況，至於其等陳述內容之證明力，
    則非證據能力有無之論斷標準；參以證人李豫鼎、余少懷、
    劉敏德、丁○○、梁廣富證述涉及被告有無如犯罪事實欄所
    認定之事實，乃用以證明被告等人犯罪是否成立所必要，揆
    之前開說明，因認證人李豫鼎、余少懷、劉敏德、丁○○、
    梁廣富之警詢及調查局筆錄有證據能力。
三、至本判決所引書證、物證，被告、辯護人於原審審理中，均
    不爭執其證據能力，復未於言詞辯論終結前聲明異議，且經
    核並無顯不可信之情況，依刑事訴訟法第159條之4、第159
    條之5第2項，均有證據能力。
貳、實體方面：
甲、有罪部分：
一、上開犯罪事實，業據上訴人即被告甲○○坦承不諱，核與證
    人丁○○於警詢、偵訊及原審審理時證述之情節大致相符（
    見法務部調查局臺北市調處卷，下稱市調卷，第78至86頁、
    96年度偵字第2394號卷(一)第128至129頁、卷(二)第204至210
    頁、本院卷第177至188頁），並有證人梁廣富於警詢、偵查
    證述可稽（見96年度偵字第789號卷第231至233頁、同上卷
    (二)第204至210頁），又證人丁○○因而簽立解除監督付款之
    對己不利之協議內容，及以車輛供作履行擔保等情，亦有會
    議記錄、車牌號碼D3-7856賓士汽車借用收據各1紙、協議書
    2紙、贓物認領保管單（賓士汽車）1紙在卷可按（見市調卷
    第46至50頁、第87頁、本院卷第189至192頁），是該等補強
    證據已足資擔保被告甲○○所為之上開任意性自白之真實性
    ，事證已明確，被告犯行洵堪認定，應予依法論科。
二、訊據被告乙○○固不否認有於前揭時、地偕同被告甲○○、
    共同被告丙○○與丁○○會面商談工程款糾紛事宜，然被告
    乙○○矢口否認有妨害自由之犯行，辯稱：因丁○○工程進
    度落後，造成世園公司無法向業主交代，本人一時心急，致
    對謝先生言行不當，我當時不知道這樣叫脅迫，事後心裡很
    難過後悔，也想請求謝先生原諒云云。經查：
  1.上開犯罪事實，業據證人丁○○於偵查中證述明確（見同上
    證據出處），其於原審審理時更證稱略以：是乙○○告訴我
    鐵路改建工程局要我開會，地點是在汐止火車站裡面的鐵路
    改建工程局的工務所，到了之後沒有人，我就打電話給基泰
    公司的承辦人員簡先生，他說沒有人通知開會，我離開後在
    路上打電話給乙○○，說我要離開，乙○○跟我講說不行，
    說今天一定要碰面要開會，她叫我停在路邊等她，當時我剛
    好開到家樂福對面的高爾夫練習場附近，所以我就在那邊停
    車等她；等到約三點時，有三個人到，一個乙○○、另外二
    個人我不知道他的名字，一個進來說他叫「阿昌」，另外叫
    「剛哥」，他們三人下來後直接拿壹張所謂已經寫好的會議
    記錄，就叫我簽字，我看到這個內容對我極為不利所以不簽
    ，他們三人就逼著我要簽，阿昌是說這麼多條難道我都不能
    簽，他們三人一直逼著我要簽，最後我逼不得已就在我能簽
    的部分加註意見後簽名；在當時那種壓力的狀況，腦袋並不
    能想太多，只能想說這個只要不要造成太大的損失或怎麼樣
    就先簽；要解除監督付款是對我不利的，我堅決不簽，才會
    演變他們要我逐條去看、逐條去簽，我不得已的時候才選擇
    性的去簽，並不是一次全部簽完，而是先選擇其中對我損失
    最小的簽註意見及簽名，他們又要我簽名，我才再次選擇其
    他對我損失較小的部分簽註，是分很多次才簽成最後的這樣
    的會議記錄，簽完之後，他們又逼我簽時，我就不簽了，甲○○這時候就用強硬的口吻、動作逼著我簽；乙○○堅持當
    天不簽不行，所以逼著丙○○、甲○○又要逼著我簽字；車
    鑰匙是要去移車的時候，甲○○不讓我去移車，並將我掛在
    腰間的鑰匙取走，結果乙○○就開著我的車子，我坐在後座
    右方，李先生坐在後座的左方，當時梁廣富擔心我的安全受
    到傷害，就上車坐在副駕駛座，被乙○○開車載到汐止的山
    上去，到了山上以後，甲○○還是希望我把它簽完，我還是
    堅持不能簽，所以乙○○就逼著說如果我不簽的話，就不讓
    我下山，乙○○坐在駕駛座上，逼著我坐副駕駛座，說如果
    不簽，她就開著我的車子往山下衝；最後是甲○○提議將我
    的車先押著，擔保隔天我會出面到銀行，一開始我不同意，
    最後同意車子借3天，但乙○○堅持不行，要我寫1年，如果
    我不簽就堅持不讓我下山，所以我寫1年，但是在簽這張借
    據的時候，我只有寫到我的名字而已，下方之「借車人：剛
    哥、見證人：梁廣富」是梁廣富看到情形不行，自行填寫等
    語綦詳（見原審卷第178頁背面至186頁）。
  2.另證人梁廣富於偵查中亦具結證述：95年9月27日有2男1 女
    到達高爾夫練習場，他們拿了1張紙一直逼迫丁○○簽名，
    偶爾打打丁○○，丙○○用講的，希望丁○○趕快簽一簽，
    將紙簽了就沒事，不簽名就不能走，在現場耗了快2小時；
    乙○○、甲○○要帶丁○○走，所以我又回到車上跟他們一
    起去，是甲○○強押丁○○上車，他開門將丁○○推進去，
    丙○○說有事就沒有一起去；乙○○叫我跟甲○○走路下山
    ，他要跟丁○○開車下山同歸於盡，後來是甲○○提議車子
    給乙○○當保證，並由甲○○保管，丁○○一開始不同意，
    但我說生命比較重要，答應後4人就下山等語，亦與上開證
    人丁○○證述內容大致相符（見96年度偵字第2394號卷(二)第
    205頁）。此外，證人丁○○因而簽立解除監督付款之對己
    不利之協議內容，及以車輛供作履行擔保等情，亦有會議記
    錄、車牌號碼D3-7856賓士汽車借用收據各1紙、協議書2紙
    、贓物認領保管單（賓士汽車）1紙在卷可按（見同上證據
    出處），被告乙○○、丙○○亦自承其等確有於前揭時、地
    ，與丁○○會面商談工程款糾紛事宜，足認告訴人丁○○之
    證述尚非無據，應堪採信。
  3.參以案發當日，證人丁○○係於臺北縣汐止市○○○路家樂
    福賣場對面之高爾夫球練習場所簽立會議記錄部分內容，而
    其本係受被告乙○○通知在汐止工務所開會談論工程設計更
    改事宜，後因發現於該處根本無會議舉行，而離開後聯繫被
    告乙○○，始經被告乙○○要求而另於臺北縣汐止市○○○
    路家樂福賣場對面之高爾夫球練習場見面，被告乙○○、甲○○、丙○○並駕車前往該址赴約等情，業據證人丁○○、
    梁廣富證述如前。則被告乙○○果若如其等所辯，無使人行
    無義務之事、恐嚇等犯意聯絡，為何未另行尋覓正式場所可
    供談判雙方討論，並實際舉行會議而另行紀錄，反於一到場
    時即由被告乙○○、甲○○、共同被告丙○○等人提出已填
    載完成之會議紀錄要求證人丁○○簽署，而為丁○○所拒，
    顯與通常會議紀錄之討論過程係就會議舉行狀況、參與人、
    時間、地點、所得結論而概括簽名於該次紀錄之情有違；況
    被告甲○○以手捶丁○○之胸部、背部（未成傷）方式、或
    以言語脅迫，要求丁○○簽署會議記錄，亦未見被告乙○○
    有何出面制止之情，其等所為目的均在於實現有利於被告乙○○之會議記錄內容，而被告丙○○復經乙○○要求後繼續
    逼使證人丁○○簽署會議記錄；又於其後被告乙○○、甲○○將證人丁○○帶往汐止山區之時，證人梁廣富更因擔心丁○○安危而表示自願同行上山，亦見被告乙○○、甲○○、
    丙○○與丁○○初於上開高爾夫球練習場談判之際，所使用
    之言語及行為手段，已足使一般人心生畏怖之情甚明，而顯
    非單純談論協調契約履行事宜，證人丁○○係因受到被告乙○○、甲○○、丙○○之強暴、脅迫，始簽署上開會議記錄
    之部分內容，此部分核屬構成使人行無義務之行為甚明。
  4.至被告乙○○另於原審辯稱：未要求丁○○承諾契約義務以
    外之事云云，然查，所謂是否屬行無義務之事，非僅就被害
    人所為行為內容是否其本所應為而為判斷依據，應以被害人
    所為行為是否非出於自由意志為斷。本件證人丁○○縱與世
    園公司間仍有契約義務有待履行，或有爭議，然仍應依其自
    由意志決定其與世園公司所欲協商之時間、地點及履約方式
    ，況證人丁○○亦已證稱，上開會議記錄內容對其極為不利
    ，則被告乙○○、甲○○與丙○○以壓制證人丁○○自由意
    志，於丁○○表示不願意簽署之時期，使其於所認對其不利
    之會議記錄上簽名，難謂無使人行無義務之行為已明；再者
    ，被告乙○○雖與丁○○間因上開工程契約而存有債務糾紛
    ，惟上開車牌號碼D3-7856號自小客車乃屬證人丁○○所有
    ，其本有自由處分之權利，既因受到被告乙○○、甲○○2
    人之脅迫，始簽署上開借據，違反其意願而出借予車輛達1
    年之久，此部分亦核屬構成使人行無義務之行為甚明；此外
    ，證人丁○○固稱於山上時曾自行下車透氣等語，然則斯時
    證人丁○○車輛已處於被告乙○○實際控制當中，復無其他
    交通工具可於山上使用自行離去，其上山原因亦屬因被告甲○○壓制入車內後，由被告乙○○將車輛自行駛往汐止山區
    ，而後來被告乙○○甚至以同歸於盡等語要脅，則以當時客
    觀情狀可知，證人丁○○人身自由於該段期間已受剝奪，縱
    有自行下車透氣之舉，其間亦屬短暫，亦難謂其有自由離去
    山上之可能，難認行動自由未受控制，益見被告乙○○、甲○○確以非法方法剝奪證人丁○○之行動自由明確。
  5.又證人丁○○於審理時固證稱：那個時候我印象中，丙○○
    有跟乙○○講說如果我不簽的話，就改天再簽好了，但是乙○○堅持不行，當天不簽不行，所以逼著丙○○、李先生又
    要逼著我簽字；丙○○沒有用動作或言語逼我，他只是說趕
    快簽一簽，不要讓大家麻煩，不然等一下他離開會發生什麼
    事情他也不知道等語。然則共同被告丙○○於下車時既有出
    言要求證人丁○○簽署上開會議記錄，業如前述，顯見共同
    被告丙○○於到臺北縣汐止市○○○路家樂福賣場對面之高
    爾夫球練習場時，即已知悉被告乙○○等人此行目的，況依
    當時情狀，證人丁○○已受被告甲○○言詞脅迫並以手毆打
    ，為在場之被告乙○○所知悉，而共同被告丙○○復口出「
    趕快簽一簽，不要讓大家麻煩，不然等一下伊離開會發生什
    麼事情伊也不知道」等言語交錯實施，依常情判斷，亦足使
    人心生畏怖之情，則共同被告丙○○於本件事件言談過程間
    ，縱使態度有和緩、言語溫和之表現，而非全以威逼脅迫之
    語句與證人丁○○對話，其目的亦係與被告乙○○、甲○○
    等人搭配迫使丁○○簽立對己不利之文書內容，況以其上開
    言詞內容佐以現場共同被告甲○○行為情況，及證人丁○○
    、梁廣富前開證述，共同被告丙○○亦逼使證人丁○○簽立
    會議記錄等語，自難謂共同被告丙○○上開言詞並無威嚇迫
    使之意，是其與被告乙○○、甲○○於臺北縣汐止市○○○
    路家樂福賣場對面之高爾夫球練習場所為，顯有犯意聯絡及
    行為分擔之情甚明。
  6.據上所述，上開犯罪事實，事證已臻明確，被告乙○○犯行
    ，亦堪予認定。
三、按刑法第302條第1項及第304條第1項之罪，其所保護之法益
    均為被害人之自由，而私行拘禁，即不外以強暴、脅迫為手
    段，其罪質本屬相同，惟第302條第1項之法定刑，既較第
    304條第1項為重，則以私行拘禁之方法妨害人自由，縱其目
    的在於使人行無義務之事，或妨害人行使權利，仍應逕依第
    302條第1項論罪，並無適用第304條第1項之餘地（最高法院
    29年上字第3757號判例參照），故行為人以強暴脅迫使人行
    無義務之事，或妨害人行使權利之目的，而其方法已達於剝
    奪人之行動自由之程度時，其以強暴脅迫進使人行無義務之
    事或妨害人行使權利之行為已為剝奪人行動自由之行為所吸
    收。復按刑法第302條之妨害自由罪，原包括私禁及以其他
    非法方法剝奪人之行動自由而言，所謂非法方法，當包括強
    暴脅迫等情事在內，自屬包含於妨害行動自由之同一意念之
    中，縱其所為，合於刑法第305條恐嚇危害安全之情形，仍
    應視為剝奪行動自由之部分行為（最高法院74年台上字第
    3404號判例意旨參照）。查本件被告乙○○、甲○○共同基
    於以強暴、脅迫使人行無義務之事之犯意聯絡於先，則其繼
    而強押丁○○上車前往汐止山區，剝奪其行動自由，復在上
    開行為繼續中，迫令簽署上開會議紀錄、協議書、借據，使
    被害人丁○○行此無義務之事，並恐嚇被害人丁○○，使其
    心生畏懼，自係包含於妨害丁○○行動自由之同一犯意中接
    續實施，雖合於刑法第304條第1項以脅迫使人行無義務之事
    、第305條以加害生命之事恐嚇他人致生危害於安全之犯罪
    構成要件，但此兩個動作應視為以非法方法剝奪行動自由之
    部分行為，合併成為一個以非法方法剝奪人之行動自由罪，
    即祇成立實質上之一罪，應依刑法第302條第1項論處，不另
    論其他兩罪。被告乙○○、甲○○與丙○○就上開於臺北縣
    汐止市○○○路家樂福賣場對面之高爾夫球練習場所為刑法
    第304條第1項犯行，有犯意之聯絡或行為之分擔，均為共同
    正犯。另被告乙○○、甲○○於其後強押被害人丁○○至汐
    止山區，所為以其他非法方法剝奪人之行動自由之犯行，有
    犯意之聯絡及行為之分擔，為共同正犯，然此已逸脫被告丙○○前開共同犯意聯絡之範疇，非被告丙○○所得預見，被
    告丙○○復無行為之分擔，自難謂被告丙○○就其離開高爾
    夫球練習場後，與被告乙○○、甲○○就此部分犯行亦可成
    立共同正犯。
四、原審詳查後，認被告乙○○、甲○○二人犯行明確，援引刑
    法第28條、第302條第1項、第41條第1項前段規定，並審酌
    被告二人犯罪之動機、目的，被告乙○○、甲○○剝奪被害
    人行動之手段、時間為3小時餘，本案犯罪之情節，對被害
    人丁○○所生之損害，被告乙○○否認犯行之犯後態度，及
    被告甲○○坦承犯行，被害人丁○○表示對於被告甲○○不
    予追究等一切情狀，分別量處被告乙○○有期徒刑十月、被
    告甲○○有期徒刑六月，再說明被告二人行為後，中華民國
    九十六年罪犯減刑條例於96年7月4日公布，於同年月16日施
    行，查被告二人就本件犯行係在96年4月24日以前，合於減
    刑要件，且均無同條例所規定不得減刑之情狀，均應依中華
    民國九十六年罪犯減刑條例第2條第1項第3款，各減其刑期2
    分之1，並均依刑法第41條第1項前段之規定，諭知易科罰金
    之折算標準。又被告甲○○未曾因故意犯罪受有期徒刑以上
    刑之宣告，此有本院被告前案紀錄表附卷可稽，其因一時失
    慮觸犯刑罰，復多次坦承犯行，深表悔意，被害人丁○○亦
    表示願意原諒被告甲○○，不予追究，此有審理筆錄（見原
    審卷第187頁背面）附卷為憑。原審斟酌上情，認被告甲○○經此教訓，應知所警惕，當無再犯之虞，認被告甲○○所
    受本案刑之宣告，以暫不執行為適當，爰併予宣告緩刑2 年
    ，並依刑法第74條第2項第4款規定，命被告甲○○應向公庫
    支付新臺幣10萬元，以啟自新。核原審認事用法，尚無違誤
    ，量刑亦頗適當，應予維持。
五、檢察官循告訴人丁○○請求提起上訴，認告訴人身心受創嚴
    重，被告犯後不知悔改，原審量刑過輕云云。惟被告乙○○
    與告訴人間確有工程糾紛，有被告乙○○所提會議紀錄、工
    程計價單、和解書、世園公司函等(本院附件四至十)可佐，
    被告乙○○洽商之手段固有過激，惟其係一介女流，面對工
    程遲滯，心急無奈，致有此下策，犯後已深表悔意，且雙方
    對工程款爭執，已達成和解，本院認原審所量刑度，已足生
    警愓。另被告甲○○上訴，認原審判決應向公庫支付新臺幣
    10萬元部分，其無力支付，請求撤銷該部分之附條件。惟被
    告甲○○上開強制手段，確實惡劣，原審已審酌告訴人不追
    究之意，予以宣告緩刑。至應向公庫支付新臺幣10萬元部分
    ，乃緩刑之附加條件，並非罰金刑。被告甲○○資力不佳，
    固有所提個人綜合所得證明三紙可證。惟上開附條件緩刑之
    金額10萬元，並無不當，已如前述，本院自難僅以此理由將
    原判決撤銷。且原審諭知應支付數額並不高，被告甲○○如
    無力一次繳清，尚可出具證明向檢察官請求分期支付。是被
    告二人上訴均無理由，應予駁回。
乙、被告乙○○無罪部分：
一、公訴意旨另以：乙○○為世園公司之總經理，世園公司於94
    年10月中旬，向德茲營造股份有限公司（下稱德茲公司）承
    包汐止火車站水溝、蓄水池工程，因僅完成部分工程，而發
    生工程款及工程變更追加爭議，乙○○需款孔急，知悉丙○○具有幫派背景，而與丙○○約定5萬元之報酬後，委由丙○○代為催討工程款。丙○○遂於95年8月19日下午2時許，
    與其他姓名年籍不詳之成年男子數人，共同基於以脅迫方法
    使他人行無義務之事、恐嚇之犯意聯絡，至臺北縣汐止市○○路70號2樓德茲公司汐止工務所內，表示代世園公司處理
    關於汐止火車站排水溝工程款事宜，要求承辦人李豫鼎簽立
    工程請款憑證，因李豫鼎認該請款單據業於94年12月間經乙○○提交德茲公司處理，因認無簽署義務，遂表明拒絕，丙○○竟向李豫鼎表明為幫派份子，並恐嚇稱：「我們兄弟出
    面就不是依法律上處理，而是一切依兄弟事來處理。」等語
    ，因當日為週六，李豫鼎遂以工務所內無人上班，無法處理
    上開工程款之糾紛等語回絕，丙○○等人則先行離去。丙○○復於95年8月21日上午9時30分許，夥同姓名年籍不詳之成
    年男子數人，前往上開汐止工務所內，承前共同基於以脅迫
    方法使他人行無義務之事、恐嚇之犯意聯絡，接續要求李豫
    鼎簽立未完成工程請款憑證，余少懷見狀後隨即離開工務所
    報警處理，後經丙○○表示要求李豫鼎至德茲公司處理，為
    李豫鼎所拒後，某姓名年籍不詳與丙○○同行之成年男子竟
    作勢毆打李豫鼎，丙○○則改稱至基泰公司處理工程款爭議
    ，李豫鼎因前受上開言詞恐嚇及該名男子作勢毆打行為，而
    不敢反抗，隨即撥打電話聯繫其上游廠商基泰營造股份有限
    公司（下稱基泰公司，設臺北市○○○路180號7樓）人員林
    義隆，表示欲至基泰公司，經林義隆表明同意後，丙○○等
    人遂協同李豫鼎離開工務所，而使李豫鼎行前往基泰公司處
    理未完成工程請款憑證之無義務之事，於離開工務所時因余
    少懷報警之故，適遇警詢問李豫鼎狀況，李豫鼎為免生枝節
    ，遂未將上情全盤託出，而自行隨丙○○等人搭乘車輛，至
    基泰公司附近之咖啡館內，與乙○○及基泰公司人員林義隆
    等人會談工程款事宜。因認被告乙○○與丙○○就妨害李豫
    鼎自由之行為，有犯意聯絡及行為分擔，亦涉刑法第302 條
    第1項剝奪他人行動自由罪嫌。
二、按犯罪事實應依證據認定，無證據不得推定其犯罪事實，又
    不能證明被告犯罪者，應諭知無罪之判決，刑事訴訟法第15
    4條、第301條第1項分別定有明文。又認定犯罪事實所憑之
    證據，雖不以直接證據為限，間接證據亦包括在內，然而無
    論直接證據或間接證據，其為訴訟上之證明，須於通常一般
    之人均不致有所懷疑，而得確信其為真實之程度者，始得據
    為有罪之認定，倘其證明尚未達到此一程度，而有合理之懷
    疑存在而無從使事實審法院得有罪之確信時，即應由法院為
    諭知被告無罪之判決，最高法院著有76年台上字第4986號判
    例可資參照。
三、訊據被告乙○○堅決否認有何妨害李豫鼎自由之犯行。而公
    訴意旨認為被告乙○○與被告丙○○係共同正犯，無非以：
    被告丙○○之陳述、被害人李豫鼎之指述、證人余少懷、劉
    敏德之證述，為其論據。
四、惟查：
(一)李豫鼎於遭被告丙○○等人脅迫使李豫鼎行無義務之事期間
    ，被告乙○○均未在場，此有證人李豫鼎於原審證稱：「（
    問：你說星期六是阿昌帶幾個小弟去，在庭的被告乙○○有
    無去？）答：沒有去。」、「（問：下一個星期一乙○○有
    無到汐止工務所？）答：早上在汐止工務所的時候乙○○沒
    有到場，接近中午時，我和阿昌他們一起到基泰公司附近的
    咖啡廳，要和基泰公司的人談，乙○○有出現。」、「我記
    得到基泰公司的時候並沒有看到乙○○，至於是誰通知乙○○的我就不知道。我是先到基泰公司，後來才到咖啡廳。」
    、「（問：你跟阿昌去基泰公司時乙○○是還沒有到？）是
    。至於是誰通知乙○○的我就不清楚，但是她後來有來。」
    ，乙○○在場時，阿昌及乙○○均未再為恐嚇言詞等語（見
    原審卷249頁背面、第252頁背面）。
(二)另證人即共同被告丙○○於原審審理時證稱：第一次是乙○○帶我過去，說是他們的汐止工務所，之後就離開了，第二
    次是去找李豫鼎先生，我們去主要是跟李豫鼎協商他們總共
    完工多少工程，因為牽涉到實作實付的問題，第二次乙○○
    沒有去，乙○○沒有跟我說如果李豫鼎不同意的話要如何處
    理，第一次乙○○帶我去的時候，我們只是去確認地點就走
    了，沒有去找李豫鼎。（見原審卷第300頁背面至301頁）。
(三)關於被告支付丙○○五萬元部分，被告乙○○於偵查中供稱
    ：丙○○跟基泰有互動過，也做過工程，所以請丙○○出來
    協調，請款順利的話，就給他五萬元工錢，他也有開五萬元
    發票給我們公司，我們公司也付了五萬元工資等語 (96年度
    偵字第2394號卷第255頁)。核與丙○○於警詢供述：我之前
    處理事情有收錢，已收到新台幣五萬元等語 (96年偵字第
    789號卷第59頁)，固堪認定確有其情。惟依被告乙○○上開
    供詞可知，其係因丙○○跟基泰有互動過，也做過工程，所
    以請丙○○出來協調，並非基於丙○○係黑道之背景。且本
    件並無積極證據足認被告乙○○有授意丙○○以非法手段達
    成協調目的，自不能以推測之詞，認定其犯行，自難遽認被
    告乙○○有何知悉或參與當天強制李豫鼎之行為。
五、原審因認本件並無其他積極證據足資認定被告乙○○有何妨
    害他人自由之犯行，不能證明其犯罪，乃諭知無罪之判決。
    核原審此部分認事用法，亦無違誤。檢察官上訴，徒以被告
    乙○○有支付丙○○五萬元之事實，認其與丙○○具共犯關
    係，尚嫌率斷，上訴核無理由，亦應予駁回。
據上論斷，應依刑事訴訟法第368條，判決如主文。
本案經檢察官曾俊哲到庭執行職務。
中    華    民    國    98    年    3    月    26    日
                  刑事第十七庭  審判長法  官  趙功恆
                                      法  官  高明哲
                                      法  官  陳世宗
以上正本證明與原本無異。
如不服本判決，應於收受送達後10日內向本院提出上訴書狀，其
未敘述上訴之理由者並得於提起上訴後10日內向本院補提理由書
（均須按他造當事人之人數附繕本）「切勿逕送上級法院」。
                                      書記官  魏汝萍
中    華    民    國    98    年    3     月    26    日


司法院資訊處製作；財團法人民間司法改革基金會備份。
